---
title: "Tugas SML: Customer Segmentation dengan Clustering"
subtitle: "Dataset Online Retail II — UCI Machine Learning Repository"
author: "Sala Jalaludin (3338240016)"
date: "`r format(Sys.Date(), '%d %B %Y')`"
output: 
  pdf_document:
    toc: true               # Menampilkan Daftar Isi otomatis
    toc_depth: 3            # Kedalaman Daftar Isi sampai H3
    number_sections: true   # Penomoran otomatis pada Bab (1., 1.1, dst)
    keep_tex: false         # Tidak menyimpan file mentah .tex
fontsize: 11pt
geometry: margin=1in        # Margin standar internasional (2.54 cm)
linestretch: 1.25           # Jarak antar baris agar nyaman dibaca
linkcolor: blue             # Warna link
urlcolor: cyan              # Warna URL web
---

```{r setup, include=FALSE}
knitr::opts_chunk$set(
  echo       = FALSE,
  message    = FALSE,
  warning    = FALSE,
  fig.align  = "center",
  fig.width  = 7,
  fig.height = 4.5,
  dpi        = 300,
  out.width  = "95%"
)
options(width = 90)
```

\newpage

# Load Libraries

```{r}
library(readxl)       # Baca file Excel
library(dplyr)        # Manipulasi data
library(lubridate)    # Parsing tanggal
library(ggplot2)      # Visualisasi
library(factoextra)   # fviz_nbclust, fviz_cluster
library(cluster)      # silhouette()
library(mclust)       # GMM (Gaussian Mixture Model)
library(fpc)          # cluster.stats() — Davies-Bouldin, Calinski-Harabasz
library(scales)       # comma() untuk format angka
library(clusterSim)   # index.DB() untuk Davies-Bouldin Index
library(dbscan)       # DBSCAN dan kNNdistplot()
library(tidyr)        # pivot_longer()

```

# Import Dataset


Dataset **Online Retail II** dari UCI Machine Learning Repository berisi 541.909 transaksi toko online di Inggris tahun 2009–2011. Dataset tersedia dalam dua sheet Excel; kita gunakan kedua sheet dan gabungkan.

> **Download:** <https://archive.uci.edu/dataset/502/online+retail+ii>  

```{r}
sheet1 <- read_excel("online_retail_II.xlsx", sheet = "Year 2009-2010")
sheet2 <- read_excel("online_retail_II.xlsx", sheet = "Year 2010-2011")
retail  <- bind_rows(sheet1, sheet2)

cat("Dimensi awal:", nrow(retail), "baris x", ncol(retail), "kolom\n")
glimpse(retail)
```

## Pemeriksaan Missing Value

Sebelum data dibersihkan, dilakukan pemeriksaan nilai kosong (`NA`) pada setiap kolom. Bagian ini penting karena clustering tidak dapat bekerja dengan baik jika fitur numerik masih mengandung nilai hilang.


```{r}
missing_summary <- data.frame(
  Kolom      = names(retail),
  Missing    = colSums(is.na(retail)),
  Persentase = round(colSums(is.na(retail)) / nrow(retail) * 100, 2)
)

knitr::kable(missing_summary,
             caption = "Ringkasan Missing Value per Kolom")

cat("Total missing value:", sum(is.na(retail)), "\n")
cat("Missing Customer ID:", sum(is.na(retail$`Customer ID`)), "\n")

```

# Data Cleaning


Transaksi yang tidak valid (retur, harga/kuantitas negatif, CustomerID kosong) harus dihapus sebelum analisis.

```{r}
retail_clean <- retail |>
  # Hapus baris CustomerID kosong
  filter(!is.na(`Customer ID`)) |>
  # Hapus transaksi retur (Invoice diawali 'C')
  filter(!grepl("^C", Invoice)) |>
  # Pastikan Quantity dan Price positif
  filter(Quantity > 0, Price > 0)

cat("Setelah cleaning:", nrow(retail_clean), "baris\n")
cat("Jumlah unique customer:", n_distinct(retail_clean$`Customer ID`), "\n")
```

# Pembentukan Fitur RFM


Data transaksi diubah menjadi **satu baris per pelanggan** menggunakan
analisis **RFM** (Recency, Frequency, Monetary).

| Fitur | Definisi |
|---|---|
| **Recency** | Hari sejak transaksi terakhir (lebih kecil = lebih aktif) |
| **Frequency** | Jumlah invoice unik (lebih besar = lebih loyal) |
| **Monetary** | Total nilai belanja dalam GBP |

```{r}
# Tanggal referensi = satu hari setelah transaksi terakhir
ref_date <- max(retail_clean$InvoiceDate, na.rm = TRUE) + days(1)

rfm <- retail_clean |>
  mutate(TotalLine = Quantity * Price) |>
  group_by(CustomerID = `Customer ID`) |>
  summarise(
    Recency   = as.numeric(difftime(ref_date,
                                    max(InvoiceDate, na.rm = TRUE),
                                    units = "days")),
    Frequency = n_distinct(Invoice),
    Monetary  = sum(TotalLine, na.rm = TRUE)
  ) |>
  ungroup()

cat("Jumlah baris RFM:", nrow(rfm), "\n")
summary(rfm[, c("Recency","Frequency","Monetary")])
```

## Distribusi Fitur RFM

```{r}
par(mfrow = c(1, 3))
hist(rfm$Recency,   breaks = 40, col = "#4E79A7", main = "Recency",
     xlab = "Hari", ylab = "Frekuensi")
hist(rfm$Frequency, breaks = 40, col = "#F28E2B", main = "Frequency",
     xlab = "Invoice", ylab = "Frekuensi")
hist(rfm$Monetary,  breaks = 40, col = "#59A14F", main = "Monetary",
     xlab = "GBP", ylab = "Frekuensi")
par(mfrow = c(1, 1))
```

# Scaling


Karena nilai Monetary bisa ribuan kali lebih besar dari Recency, variabel perlu distandarisasi agar jarak antar-objek tidak didominasi satu fitur.

```{r}
# Ganti bagian scaling dengan ini:
rfm_log <- rfm |>
  dplyr::select(Recency, Frequency, Monetary) |>
  mutate(
    Recency   = log1p(Recency),
    Frequency = log1p(Frequency),
    Monetary  = log1p(Monetary)
  )

rfm_scaled <- scale(rfm_log) |> as.data.frame()
```

# Penentuan Jumlah Cluster Optimal


## Elbow Method

```{r}
set.seed(16)
fviz_nbclust(rfm_scaled, kmeans,
             method = "wss",
             k.max  = 10,
             linecolor = "#4E79A7") +
  labs(title  = "Elbow Method — Menentukan k Optimal",
       x      = "Jumlah Cluster (k)",
       y      = "Total Within-cluster Sum of Squares") +
  theme_bw()
```

## Silhouette Method

```{r}
set.seed(16)
fviz_nbclust(rfm_scaled, kmeans,
             method = "silhouette",
             k.max  = 10,
             linecolor = "#E15759") +
  labs(title = "Silhouette Method — Menentukan k Optimal",
       x     = "Jumlah Cluster (k)",
       y     = "Average Silhouette Width") +
  theme_bw()
```

> **Kesimpulan:** Berdasarkan plot Silhouette, jumlah cluster optimal yang dipilih
> adalah **k = 2**. Nilai Silhouette tertinggi berada pada k = 2, sehingga pemisahan cluster paling baik secara statistik.

```{r}
k_opt <- 2
```

# Metode Clustering 1: K-Means

K-Means adalah algoritma partisi yang meminimalkan jumlah kuadrat jarak
setiap titik ke centroid klusternya.

```{r}
set.seed(16)
km_result <- kmeans(rfm_scaled, centers = k_opt, nstart = 25, iter.max = 300)

rfm$Cluster_KMeans <- as.factor(km_result$cluster)
cat("Ukuran tiap cluster K-Means:\n")
print(table(rfm$Cluster_KMeans))
```

## Visualisasi K-Means (PCA 2D)

```{r}
fviz_cluster(km_result, data = rfm_scaled,
             geom        = "point",
             ellipse.type= "convex",
             palette     = c("#4E79A7","#F28E2B"),
             ggtheme     = theme_bw(),
             main        = "Cluster Plot — K-Means (k = 2)") +
  theme(legend.position = "right")
```

# Metode Clustering 2: Gaussian Mixture Model (GMM)

GMM adalah pendekatan berbasis model yang mengasumsikan setiap cluster mengikuti distribusi Gaussian. Berbeda dengan K-Means, GMM memberikan **probabilitas keanggotaan** (soft assignment) dan mampu menangkap bentuk cluster yang lebih fleksibel melalui matriks kovarians.

```{r}
set.seed(16)
gmm_result <- Mclust(rfm_scaled, G = k_opt, verbose = FALSE)

rfm$Cluster_GMM <- as.factor(gmm_result$classification)
cat("Model GMM terpilih:", gmm_result$modelName, "\n")
cat("Ukuran tiap cluster GMM:\n")
print(table(rfm$Cluster_GMM))
```

## Visualisasi GMM (BIC)

```{r}
plot(gmm_result, what = "BIC",
     main = "BIC per Model GMM")
```

## Visualisasi GMM (Cluster Plot PCA 2D)

```{r}
fviz_cluster(list(data    = rfm_scaled,
                  cluster = gmm_result$classification),
             geom        = "point",
             ellipse.type= "norm",
             palette     = c("#4E79A7","#F28E2B"),
             ggtheme     = theme_bw(),
             main        = "Cluster Plot — GMM (k = 2)") +
  theme(legend.position = "right")
```

# Metode Clustering 3: Hierarchical Clustering

Hierarchical Clustering digunakan untuk membentuk struktur kluster bertingkat. Pada analisis ini digunakan **Average Linkage** (`method = "average"`). Jumlah cluster ditentukan dengan memotong dendrogram menggunakan `cutree()` berdasarkan nilai `k_opt`.


```{r}
dist_rfm <- dist(rfm_scaled, method = "euclidean")

hc_average <- hclust(dist_rfm, method = "average")
rfm$Cluster_HClust <- as.factor(cutree(hc_average, k = k_opt))

cat("Ukuran tiap cluster Hierarchical Average Linkage:\n")
print(table(rfm$Cluster_HClust))

```

## Visualisasi Dendrogram dan Cutting Tree


```{r}
plot(hc_average,
     labels = FALSE,
     hang   = -1,
     main   = "Dendrogram — Hierarchical Clustering Average Linkage")
rect.hclust(hc_average, k = k_opt, border = c("#4E79A7", "#F28E2B"))

```

# Metode Clustering 4: Partitioning Around Medoids (K-Medoids)

PAM atau K-Medoids mirip dengan K-Means, tetapi pusat cluster menggunakan objek aktual (*medoid*) sehingga lebih tahan terhadap outlier.


```{r}
set.seed(16)
pam_result <- pam(rfm_scaled, k = k_opt)

rfm$Cluster_PAM <- as.factor(pam_result$clustering)
cat("Ukuran tiap cluster PAM / K-Medoids:\n")
print(table(rfm$Cluster_PAM))

```

## Visualisasi PAM (PCA 2D)


```{r}
fviz_cluster(pam_result,
             data    = rfm_scaled,
             geom    = "point",
             palette = c("#4E79A7", "#F28E2B"),
             ggtheme = theme_bw(),
             main    = "Cluster Plot — PAM / K-Medoids (k = 2)") +
  theme(legend.position = "right")

```

# Metode Clustering 5: DBSCAN

DBSCAN mengelompokkan data berdasarkan kepadatan titik dan dapat mendeteksi noise/outlier. Parameter utama yang perlu ditentukan adalah `eps` dan `minPts`.



## Penentuan `eps` dengan k-Distance Plot

Plot k-distance digunakan untuk mencari titik siku (*elbow*) sebagai kandidat nilai `eps`. Nilai `eps_opt` di bawah dapat disesuaikan berdasarkan bentuk plot.


```{r}
min_pts <- 4

kNNdistplot(rfm_scaled, k = min_pts)
abline(h = 0.5, lty = 2, col = "#E15759")
title("k-Distance Plot untuk Penentuan eps DBSCAN")

eps_opt <- 0.5

```

```{r}
dbscan_result <- dbscan::dbscan(rfm_scaled, eps = eps_opt, minPts = min_pts)

rfm$Cluster_DBSCAN <- as.factor(dbscan_result$cluster)
cat("Ukuran tiap cluster DBSCAN, 0 = noise:\n")
print(table(rfm$Cluster_DBSCAN))

```

# Validasi Cluster

Validasi menggunakan kriteria **internal** karena tidak ada label kelas yang diketahui (unsupervised).

## Silhouette Width

Mengukur seberapa mirip setiap objek dengan klusternya sendiri dibanding kluster lain. Nilai mendekati **1 = baik**.

```{r}
dist_rfm <- dist(rfm_scaled)

sil_km  <- silhouette(km_result$cluster,  dist_rfm)
sil_gmm <- silhouette(gmm_result$classification, dist_rfm)

avg_sil_km  <- mean(sil_km[, "sil_width"])
avg_sil_gmm <- mean(sil_gmm[, "sil_width"])

cat("Rata-rata Silhouette K-Means :", round(avg_sil_km,  4), "\n")
cat("Rata-rata Silhouette GMM     :", round(avg_sil_gmm, 4), "\n")
```

```{r}
silhouette_ringkas <- data.frame(
  Metode     = c("K-Means", "GMM"),
  Silhouette = c(avg_sil_km, avg_sil_gmm)
)

ggplot(silhouette_ringkas,
       aes(x = Metode, y = Silhouette, fill = Metode)) +
  geom_col(width = 0.55, show.legend = FALSE) +
  geom_text(aes(label = round(Silhouette, 3)),
            vjust = -0.4, size = 4) +
  scale_fill_manual(values = c("#4E79A7", "#F28E2B")) +
  scale_y_continuous(limits = c(0, max(silhouette_ringkas$Silhouette) + 0.1)) +
  labs(title = "Perbandingan Rata-rata Silhouette",
       x = NULL,
       y = "Average Silhouette Width") +
  theme_bw()
```

```{r, include=FALSE, eval=FALSE}
plot(sil_km,  col = c("#4E79A7","#F28E2B"),
     border   = NA, main = "Silhouette — K-Means")
plot(sil_gmm, col = c("#4E79A7","#F28E2B"),
     border   = NA, main = "Silhouette — GMM")
par(mfrow = c(1, 1))
```

## Davies-Bouldin Index

Mengukur rata-rata rasio dispersi dalam kluster terhadap jarak antar kluster.
Nilai **lebih kecil = lebih baik**.

```{r}
db_km  <- index.DB(rfm_scaled, km_result$cluster)$DB
db_gmm <- index.DB(rfm_scaled, gmm_result$classification)$DB

cat("Davies-Bouldin K-Means :", round(db_km,  4), "\n")
cat("Davies-Bouldin GMM     :", round(db_gmm, 4), "\n")
```

## Calinski-Harabasz Index

Rasio varians antar-kluster terhadap varians dalam-kluster.
Nilai **lebih besar = lebih baik**.

```{r}
stats_km  <- cluster.stats(dist_rfm, km_result$cluster)
stats_gmm <- cluster.stats(dist_rfm, gmm_result$classification)

cat("Calinski-Harabasz K-Means :", round(stats_km$ch,  2), "\n")
cat("Calinski-Harabasz GMM     :", round(stats_gmm$ch, 2), "\n")
```

## Validasi Lengkap Semua Algoritma

Bagian ini memperluas validasi internal agar mencakup K-Means, GMM, Hierarchical Clustering, PAM/K-Medoids, dan DBSCAN. Untuk DBSCAN, noise (`cluster = 0`) dikeluarkan dari perhitungan metrik internal karena noise tidak dihitung sebagai cluster evaluasi.


```{r}
validate_cluster <- function(cluster_label, method_name, exclude_noise = FALSE) {
  label <- as.character(cluster_label)
  keep  <- !is.na(label)

  if (exclude_noise) {
    keep <- keep & label != "0"
  }

  label_keep <- label[keep]

  if (length(unique(label_keep)) < 2 || sum(keep) < 3) {
    return(data.frame(
      Metode              = method_name,
      N                   = sum(keep),
      Jumlah.Cluster      = length(unique(label_keep)),
      Noise               = sum(label == "0", na.rm = TRUE),
      Silhouette          = NA,
      Shadow.Value        = NA,
      Davies.Bouldin      = NA,
      Calinski.Harabasz   = NA
    ))
  }

  x <- as.data.frame(rfm_scaled[keep, , drop = FALSE])
  y <- as.integer(as.factor(label_keep))
  d <- dist(x)

  sil <- mean(silhouette(y, d)[, 3])
  st  <- cluster.stats(d, y)
  db  <- tryCatch(index.DB(x, y)$DB, error = function(e) NA)

  # Beberapa versi cluster.stats tidak menyediakan field shadow eksplisit.
  shadow_value <- if ("shadow" %in% names(st)) {
    st$shadow
  } else if ("avg.silwidth" %in% names(st)) {
    st$avg.silwidth
  } else {
    NA
  }

  data.frame(
    Metode              = method_name,
    N                   = sum(keep),
    Jumlah.Cluster      = length(unique(label_keep)),
    Noise               = sum(label == "0", na.rm = TRUE),
    Silhouette          = round(sil, 4),
    Shadow.Value        = round(shadow_value, 4),
    Davies.Bouldin      = round(db, 4),
    Calinski.Harabasz   = round(st$ch, 2)
  )
}

validasi_semua <- bind_rows(
  validate_cluster(rfm$Cluster_KMeans, "K-Means"),
  validate_cluster(rfm$Cluster_GMM, "GMM"),
  validate_cluster(rfm$Cluster_HClust, "Hierarchical Average"),
  validate_cluster(rfm$Cluster_PAM, "PAM / K-Medoids"),
  validate_cluster(rfm$Cluster_DBSCAN, "DBSCAN", exclude_noise = TRUE)
) |>
  mutate(
    Rank.Silhouette        = ifelse(is.na(Silhouette), Inf, min_rank(desc(Silhouette))),
    Rank.Davies.Bouldin    = ifelse(is.na(Davies.Bouldin), Inf, min_rank(Davies.Bouldin)),
    Rank.Calinski.Harabasz = ifelse(is.na(Calinski.Harabasz), Inf, min_rank(desc(Calinski.Harabasz))),
    Rank.Total             = Rank.Silhouette + Rank.Davies.Bouldin + Rank.Calinski.Harabasz
  ) |>
  arrange(Rank.Total, desc(Silhouette), Davies.Bouldin, desc(Calinski.Harabasz))

cluster_candidates <- list(
  "K-Means"              = rfm$Cluster_KMeans,
  "GMM"                  = rfm$Cluster_GMM,
  "Hierarchical Average" = rfm$Cluster_HClust,
  "PAM / K-Medoids"      = rfm$Cluster_PAM,
  "DBSCAN"               = rfm$Cluster_DBSCAN
)

best_method <- validasi_semua$Metode[1]
rfm$Cluster_Final <- as.factor(cluster_candidates[[best_method]])

validasi_laporan <- validasi_semua |>
  dplyr::select(
    Metode,
    N,
    Cluster = Jumlah.Cluster,
    Noise,
    Silhouette,
    DB = Davies.Bouldin,
    CH = Calinski.Harabasz,
    Rank = Rank.Total
  )

knitr::kable(
  validasi_laporan,
  align = "lrrrrrrr",
  format.args = list(big.mark = ","),
  caption = "Rangkuman Validasi Internal dan Pemilihan Algoritma Terbaik"
)

cat("Algoritma clustering terbaik yang dipilih:", best_method, "\n")
cat("Ukuran cluster final:\n")
print(table(rfm$Cluster_Final))

```

> **Interpretasi:** Metode dengan Silhouette lebih tinggi, Calinski-Harabasz lebih besar, dan Davies Bouldin lebih kecil dianggap menghasilkan cluster yang lebih kompak dan terpisah dengan baik.


## Tabel Kontingensi Antar-Algoritma

Tabel kontingensi digunakan untuk melihat kesesuaian hasil cluster antar metode. Pada bagian ini, hasil dari **algoritma terpilih** dibandingkan dengan algoritma lainnya. Semua algoritma diperlakukan sebagai kandidat yang setara.


```{r}
kontingensi_list <- lapply(names(cluster_candidates), function(metode) {
  if (metode == best_method) {
    return(NULL)
  }

  as.data.frame.matrix(
    table(
      Cluster_Final = rfm$Cluster_Final,
      Pembanding    = as.factor(cluster_candidates[[metode]])
    )
  ) |>
    tibble::rownames_to_column("Cluster_Final") |>
    mutate(Metode.Pembanding = metode, .before = 1)
})

kontingensi_ringkas <- bind_rows(kontingensi_list)

knitr::kable(
  kontingensi_ringkas,
  caption = "Tabel Kontingensi Cluster Final terhadap Algoritma Pembanding",
  format.args = list(big.mark = ",")
)

```

---

# Profil Cluster

Cluster yang digunakan untuk interpretasi adalah `Cluster_Final`, yaitu hasil dari algoritma terbaik berdasarkan tabel validasi internal semua algoritma.


```{r}
profil <- rfm |>
  group_by(Cluster_Final) |>
  summarise(
    N         = n(),
    Recency   = round(mean(Recency),   1),
    Frequency = round(mean(Frequency), 1),
    Monetary  = round(mean(Monetary),  0)
  )
knitr::kable(profil, align = "lrrrr",
             format.args = list(big.mark = ","),
             caption     = "Profil Rata-rata RFM per Cluster")
```

## Visualisasi Profil Radar / Bar

```{r}
profil_long <- profil |>
  tidyr::pivot_longer(cols = c(Recency, Frequency, Monetary),
                      names_to  = "Metric",
                      values_to = "Value") |>
  # Normalisasi 0-1 per metrik untuk perbandingan
  group_by(Metric) |>
  mutate(ValueNorm = (Value - min(Value)) / (max(Value) - min(Value) + 1e-9)) |>
  ungroup()

ggplot(profil_long, aes(x = Cluster_Final, y = ValueNorm, fill = Cluster_Final)) +
  geom_col(show.legend = FALSE) +
  facet_wrap(~ Metric, scales = "free_y") +
  scale_fill_manual(values = c("#4E79A7","#F28E2B")) +
  labs(title = "Profil RFM per Cluster (ternormalisasi 0–1)",
       x     = "Cluster",
       y     = "Nilai Ternormalisasi") +
  theme_bw()
```

## Interpretasi Setiap Cluster

Berikut interpretasi bisnis berdasarkan rata-rata RFM untuk 2 cluster
berdasarkan output `profil`:

```{r}
interp <- data.frame(
  Cluster    = c("1","2"),
  Segmen     = c("Pelanggan Aktif / Bernilai Tinggi",
                 "Pelanggan Tidak Aktif / Bernilai Rendah"),
  Deskripsi  = c(
    "Recency rendah, Frequency tinggi, dan Monetary tinggi; pelanggan masih aktif serta memberikan nilai transaksi besar.",
    "Recency tinggi, Frequency rendah, dan Monetary rendah; pelanggan cenderung tidak aktif dan kontribusi transaksi lebih kecil."
  ),
  Rekomendasi = c(
    "Pertahankan dengan program loyalitas, rekomendasi personal, dan penawaran eksklusif.",
    "Lakukan kampanye reaktivasi, diskon terbatas, dan reminder produk yang relevan."
  ),
  stringsAsFactors = FALSE
)
knitr::kable(interp, align = "llll",
             caption = "Interpretasi dan Rekomendasi Bisnis per Cluster")
```

> **Catatan:** Label segmen di atas bersifat indikatif. Sesuaikan dengan
> nilai aktual pada tabel `profil` yang muncul saat knit.
